臺灣高等法院臺南分院刑事判決
109年度上訴字第1409號
上  訴  人  臺灣雲林地方檢察署檢察官李承桓
被      告  高詠順



上列上訴人因被告毒品危害防制條例案件，不服臺灣雲林地方法
院109年度訴字第566號中華民國109年9月28日第一審判決（起訴
案號：臺灣雲林地方檢察署109年度毒偵續字第1號），提起上訴
，本院判決如下：
    主  文
上訴駁回。
    理  由
一、公訴意旨略以：被告基於施用第一級毒品海洛因之犯意，於
    民國108 年9 月24日某時許，在雲林縣○○鄉○○村00鄰○○0 ○0
     號住處施用海洛因1 次，因認被告涉犯毒品危害防制條例
    第10條第1 項之施用第一級毒品罪嫌等語。
二、按①案件有起訴之程序違背規定之情形者，應諭知不受理之
    判決，並得不經言詞辯論為之，刑事訴訟法第303條第1款、
    第307條分別定有明文。②犯毒品危害防制條例（下稱同條例
    ）第10條之施用第一、二級毒品罪者，檢察官應聲請法院裁
    定，令被告或少年入勒戒處所觀察、勒戒，其期間不得逾2
    月，同條例第20條第1項定有明文。且被告行為後同條例第3
    項及第23條第2項業經修正，並增定同條例第35條之1，均於
    109年7月15日生效。依增定之同條例第35條之1第1款及第2
    款前段規定：施行前犯同條例第10條之施用第一、二級毒品
    罪之案件，於施行後，偵查中由檢察官依修正後規定處理，
    審判中由法院依修正後規定處理。
三、而修正後同條例第20條第3項係規定「依前項規定為觀察、
    勒戒或強制戒治執行完畢釋放後，3年後再犯第10條之罪者
    ，適用前2項之規定。」；修正後同條例第23條第2項亦僅規
    定「觀察、勒戒或強制戒治執行完畢釋放後，3年內再犯第1
    0條之罪者，檢察官應依法追訴。」，則再犯（含3犯以上）
    施用第一、二級毒品者，如距最近1次犯該罪，經依同條例
    第20條第1項、第2項規定令觀察、勒戒或強制戒治執行完畢
    釋放後已逾3年，即應再令觀察、勒戒，不因其間是否另犯
    該罪經起訴、判刑或執行而受影響，俾落實此次寬厚刑事政
    策之變革。
四、經查：
  ㈠被告上開施用第一級毒品之事實，業據其於警詢、偵訊、原
    審及本院審理期間均坦承不諱，並有雲林憲兵隊勘查採證同
    意書（警卷第18頁）、憲兵指揮部刑事鑑識中心108年10月2
    4日憲隊雲林字第1080000454號鑑定書（警卷第19頁正反面
    ）、濫用藥物尿液檢驗檢體監管紀錄表（警卷第20頁）、陳
    奕良毒品案監視器勘查情形照片在卷可參（警卷第9至16頁
    ），被告上開犯行堪以認定。
  ㈡另被告前因施用毒品案件，經送觀察、勒戒後，認無繼續施
    用毒品傾向，於93年7 月9 日執行完畢釋放出所，並由雲林
    地檢署檢察官以93年度毒偵字第385 號為不起訴處分確定，
    有被告前案紀錄表在卷可佐。被告本案施用毒品犯行距前次
    觀察、勒戒執行完畢已逾3 年，依修正後之毒品危害防制條
    例第20條第3 項及前揭說明，被告應再受觀察、勒戒。
  ㈢本案係於新法施行後之109 年7 月21日繫屬於原審法院，有
    臺灣雲林地方檢察署109 年7 月21日起訴暨移送卷宗函、原
    審法院收狀日期戳印在卷可證（原審卷第33頁）。可知本案
    於毒品危害防制條例109年7月15日修正施行後，尚在偵查階
    段，原應由檢察官依修正後之毒品危害防制條例規定向法院
    聲請對被告裁定觀察、勒戒，然檢察官卻提起本件公訴，即
    有起訴之程序違背規定之情事，自應由原審法院依刑事訴訟
    法第303條第1款規定諭知公訴不受理之判決，且依同法第30
    7條之規定，得不經言詞辯論為之。
五、駁回檢察官上訴的理由：
　㈠原審審理後，認為本案檢察官起訴程式違反規定，而不經言
    詞辯論，諭知本件公訴不受理，其認事用法並無違誤。
　㈡檢察官雖上訴主張本案應依法對被告判處罪刑云云，然查：①
    87年5月20日毒品危害防制條例公布施行後之刑事政策，對
    於施用毒品者，已揚棄純粹的犯罪觀，雖強調「除刑不除罪
    」之理念，認為施用毒品者具有「病患性犯人」之特質，惟
    因當時戒治及醫療體系均不完整、專業人員欠缺且戒毒知識
    尚有不足，社會大眾仍視施用毒品者為「犯人」而非「病患
    」，暨相關戒毒及事後之追蹤、輔導配套措施亦不完備，其
    刑事政策明顯將施用毒品者偏向「犯人」身分處理，導致監
    獄人滿為患，且施用毒品人口不減反增。為此，戒毒政策不
    得不改弦易轍開始正視施用毒品者實屬「病患」之特質。先
    於97年新增毒品條例第24條附命完成戒癮治療緩起訴制度，
    確立「附命完成戒癮治療緩起訴處分」及「觀察、勒戒或強
    制戒治」雙軌治療模式 。②本次修正之毒品條例第20條第3
    項及第23條第2項，雖僅將原條文之再犯期間由「5年」改為
    「3年」，惟鑑於將施用毒品者監禁於監獄內，僅能短期間
    防止其接觸毒品，因慣用毒品產生之「心癮」根本無法根除
    ，並慮及毒品條例施行多年累積之戒毒經驗及實效，暨逐步
    擴充之醫療、戒癮機構、專業人力、社區支援系統等資源，
    尤以本次毒品條例第24條修正，擴大檢察官對施用毒品者附
    條件緩起訴處分之範圍，使其能視個案具體情形給予適當多
    元社區處遇。本次修正後對於施用毒品者之思維，自應與時
    俱進，擺脫以往側重於「犯人」身分之處罰，著重其為「病
    患」之特質，並以「治療」疾病為出發點，重新評價前揭所
    謂「3年後再犯」之意義。③毒品戒除不易，須經長期且持續
    之治療，施用毒品者既被視為「病患性犯人」，最佳處遇方
    式即為治療。對於施用毒品者之治療方式，有機構外之處遇
    （如自行赴醫院戒癮、附命完成戒癮治療緩起訴處分等），
    或機構內之觀察、勒戒或強制戒治；至對施用毒品者科以刑
    罰，無非在運用刑罰之一般預防功能以嚇阻毒品之施用。監
    獄為執行場所而非戒癮專責機構，針對施用毒品者及其再犯
    之特性，法務部於106年12月5日頒訂之「科學實證之毒品犯
    處遇模式計畫」，目的即是積極引進地區醫療體系之協助，
    提供毒癮戒治，落實社區追蹤輔導及治療之銜接，俾修復創
    傷、預防再犯。惟刑罰因涉及人身自由之基本權，故於施用
    毒品初犯時皆以傳統之機構外或機構內處遇方式治療，如再
    施用毒品時，始科以刑事責任。而當刑罰處遇仍不能有效幫
    助施用毒品者改善惡習時，即表示無法以此方式發揮治療效
    果，若繼續施以刑罰只具懲罰功能，不僅無法戒除毒癮，更
    漸趨與社區隔離，有礙其復歸社會。④基於憲法應保障人民
    之生存權，及根據每個國民生存照顧需要提供基本給付之理
    念，為協助施用毒品者戒除毒癮復歸社會，對於經監獄監禁
    處遇後仍再犯之施用毒品者，更應恢復以機構內、外之治療
    協助其戒除毒癮。此即本次修正毒品條例第20條第3項關於
    施用毒品者所謂「3年後再犯」係何所指之立法真諦。除檢
    察官優先適用第24條命附條件緩起訴處分處遇（不論幾犯，
    亦無年限）外，對於施用毒品初犯者，即應適用第20條第1
    項、第2項為機構內之觀察、勒戒或強制戒治；若於上開機
    構內處遇執行完畢釋放後，於「3年內再犯」者，依第23條
    第2項規定，應依法追訴；倘於「3年後再犯」自應再回歸到
    傳統醫療體系機構內重為觀察、勒戒或強制戒治之治療。是
    對於戒除毒癮不易者，唯有以機構內、外處遇及刑事制裁等
    方式交替運用，以期能控制或改善其至完全戒除毒癮。⑤綜
    上，對於毒品條例第20條第3項及第23條第2項所謂「3年後
    （內）再犯」，應跳脫以往窠臼，以「3年」為期，建立「
    定期治療」之模式。其規定中所謂「3年後再犯」，只要本
    次再犯（不論修正施行前、後）距最近1次觀察、勒戒或強
    制戒治執行完畢釋放，已逾3年者，即該當之，不因其間有
    無犯第10條之罪經起訴、判刑或執行而受影響。
　㈢因此，檢察官的上訴並無理由，應予駁回。又檢察官係針對
    原審諭知不受理的判決上訴，本院認為檢察官的上訴無理由
    而駁回其上訴，爰不經言詞辯論為之。
據上論結，應依刑事訴訟法第368條，第372條，判決如主文。
本案經檢察官黃瑞盛提起公訴，檢察官林志峯到庭執行職務。
中　　華　　民　　國　　109 　年　　12　　月　　16　　日
                  刑事第五庭    審判長法　官  黃國永
                                      法　官  翁世容
                                      法　官  蔡川富
以上正本證明與原本無異。
如不服本判決應於收受送達後20日內向本院提出上訴書狀，其未
敘述上訴理由者，並得於提起上訴後20日內向本院補提理由書（
均須按他造當事人之人數附繕本）「切勿逕送上級法院」。
　　　　　　　　　　　　　　　　　　　書記官  黃心怡
中　　華　　民　　國　　109 　年　　12　　月　　16　　日